【裁判字號】    89,判,499
【裁判日期】    890224
【裁判案由】    採取土石
【裁判全文】
行  政  法  院  判  決                            八十九年度判字第四九九號
    原      告  林彩雲即東隆砂石商行
    被      告  宜蘭縣政府
右當事人間因採取土石事件，原告不服經濟部中華民國八十七年六月二十九日經（八
七）訴字第八七六三三○五四號再訴願決定，提起行政訴訟，本院判決如左︰
    主  文
原告之訴駁回。
    事  實
緣原告於民國（以下同）八十六年三月二十日向被告申請採取宜蘭縣三星鄉○○段蚊
子埔小段一○一地號附近蘭陽溪河川公地之土石，案經被告以八十六年四月二十九
日八六府建水字第二○一八九號函復應向省水利局（現改為水利處）提出申請，原告
不服，向台灣省政府提起訴願，經該府以八十六年九月一日八六府訴字第一六二六六
五號訴願決定書決定「原處分撤銷，由原處分機關另為處分」，嗣被告於八十六年十
月一日以八六府建水字第一○四○○四號函重為處分，略謂「本府基於河川管理之需
要，業停止受理申請使用河川地採取土石，且貴行申請區域亦位於台灣省政府八十六
年六月二十八日八六府水政字第一五七八○七號公告禁採範圍內，故本府礙難受理」
，原告不服，再次向台灣省政府提起訴願，經該府以八十七年一月十五日八七府訴一
字第一四○九○一號訴願決定書為訴願駁回之決定，原告不服，提起再訴願復遭決定
駁回，遂提起本件行政訴訟，茲摘兩造訴辯意旨如次：
原告起訴意旨及補充理由略謂：一、按民法第七十三條：「法律行為，不依法定方式
者，無效。」規定，被告機關宜蘭縣於八十六年十月一日八六府建水字第一○四○○
四號函，所謂：「台灣省政府八十六年六月二十八日八六府水政字第一五七八○七號
公告禁採範圍內（如附件）」之詞，對於台灣省政府公告只有禁採區，並無可採區，
則依據台灣省河川管理規則第四十七條公告禁採事項，不依法定方式，無效。二、茲
台灣省河川管理規則第四十七條：「管理機關應於河川治理計畫目標下許可採取砂石
，並以穩定河床，不影響水流流向及疏濬河道為主，得視河床地形變遷、通水斷面及
其他因素，分段劃定若干可採區及禁採區，並公告之。」規定（證二），而台灣省政
府八十六年六月二十八日公告只有禁採區並無公告可採區，顯然不依法定方式，按上
揭民法第七十三條規定，該公告本屬無效。從而原處分機關宜蘭縣政府引用該公告，
所謂：「停止受理」，本屬無效。三、按中央法規標準法第四章：法規之適用：第十
八條：「各機關受理人民聲請許可案件適用法規時，除依其性質應適用行為時之法規
外，如在處理程序終結前，據以准許之法規有變更者，適用新法規。但舊法規有利於
當事人而新法規未廢除或禁止所聲請之事項者，適用舊法規。」規定（證三），本件
砂石採取申請案，係依據台灣省政府七十七年二月三日七七府建水字第一四四九五○
號公告：「蘭陽溪、羅東溪採石計畫」之公告事項第三款：「可採範圍」、第五款：
「本公告採石計畫河川圖籍內。」、第六款：「本公告事項，自公告日起生效。」等
規定（證四），本件申請案：又前於八十五年六月二十日提出申請，其後省府禁採公
告係八十六年六月二十八日，故本件申請案應不屬該台灣省政府禁採公告，應適用行
為時之法規台灣省政府七十七年二月三日七七府建水字第一四四九五○號公告規定，
惟原處分機關濫舉台灣省政府八十六年六月二十八日八六府水政字第一五七八○七號
禁採公告依據，顯與上揭中央法規標準法第十八條規定相違背，按最高法院四年上字
第三一七號判例：「違反強行法規之行為，無效。」規定，亦屬無效。四、緣原告於
八十六年三月二十日依法向被告機關提出申請位於台灣省政府七十七年二月三日七七
府建水字第一四四九五○號公告之蘭陽溪採石計劃公告事項第三款：「可採範圍」、
第五款：「本公告採石計畫河川圖籍內。」、第六款：「本公告事項，自公告日起生
效。」等規定（證一）之可採範圍區域內之宜蘭縣三星鄉○○段蚊子埔小段一○一
地號附近河川公地砂石採取許可，惟被告機關於八十六年四月二十九日八六府建水字
第二○一八九號函退還申請書件，竟推諉責任令申請人向水利局（現改為水利處）提
出申請，經該局八十六年五月二十三日八六水政字第Ｚ○○○○○○○○○號函示被
告機關應依台灣省水利局八十六年二月四日八六水政字第Ｚ○○○○○○○○○號函
內容：「本案仍請貴府依省府訴願決定理由末段依建設廳八十五年十一月七日研商結
論辦理。」然被告機關一再違反台灣省河川管理規則第七條第五款『受理』之規定（
現改為第二條第四款），亦不依土石採取規則第十一條之規定於二個月內（八十六年
五月二十日前）准駁，惟被告機關竟故意拖延原告之申請案，致使處理程序至今未得
終結，並且濫作台灣省政府八十六年六月二十八日公告作為處分依據，嚴重損害原告
之權利，並違反公務員服務法第一條：「公務員應遵守誓言、忠心努力，依法律命令
所定執行其職務。」規定。五、茲台灣省政府八十六年六月二十八日八六府水政字第
一五七八○七號公告依據之一．．．台灣省河川管理規則第四十七條，係：「管理機
關應於河川治理計畫目標下許可採取土石，並以穩定河床，不影響水流流向及疏濬河
道為主，得視河床地形變遷、通水斷面及其他因素，分段劃定若干可採區『及』禁採
區，『並』公告之。」規定（證九）。依其制定所謂：「及」係「連帶」之義（證十
），且「並」係「共同」之義（證十一），檢呈字典請參照。則台灣省政府八十六年
六月二十八日公告不依台灣省政府河川管理規則第四十七條定義規定，係該公告僅有
「禁採區」範圍，並無「可採區」範圍，顯然不依法定方式。按民法第七十三條：「
法律行為，不依法定方式者，無效。」規定（證十二），則台灣省政府上揭僅禁採之
公告，本屬無效。六、且該公告依據之二：行政院訂頒「杜絕河川砂石盜（濫）採行
為改進方案」，並非已立法之法律或為法律授權之法令。按「行政機關本於行政權作
用，依據法律或法律授權，所發佈之命令，應符合法律或法律授權之立法意旨及目的
，始具備合法性。又行政命令欠缺法律授權之依據，對人民有不生法律上之效力」，
此參照司法院大法官會議釋字第三九○號解釋之意旨。且台灣省政府八十六年六月二
十八日公告依據此方案，並非「禁採」之規定，因情形涉及刑責者，應移送該管檢察
機關處理，惟台灣省政府公告「禁採」將其納入公告依據，顯有不當。七、被告機關
依據之台灣省政府八十六年六月二十八日八六府水政字第一五七八○七號公告，所依
據之第一項及第二項皆未合法定之方式作用，按民法第七十三條：「法律行為，不依
法定方式者，無效。」之規定，故該公告從屬無效。而被告機關於答辯狀中將此無效
之公告作為中央法規標準法第十八條之新法規解釋，實屬不當。八、謹此依法補充理
由，敬請鑑核，並請依行政訴訟法第十九規定（證十三）賜予言詞辯論，依法撤銷再
訴願決定、訴願決定及原處分，實感法德等語。
被告答辯意旨略謂︰一、依據臺灣省河川管理規則第四十七條規定（附件四）：「管
理機關應於河川治理計畫目標下許可採取砂石．．．『得』視河床地形變遷、通水段
面及其他因素，分段劃定若干可採區及禁採區，並公告之。」臺灣省政府據上述規定
，以八十六年六月二十八日八六府水政字第一五七八○七號公告（附件五）揭示本縣
蘭陽溪、羅東溪禁採河段，乃依法令規定為裁量權之行使，至原告所稱，該公告只有
禁採區而無可採區，係為不依法定之方式云云，顯係對上揭條文認知有誤。原告申請
採石地點位於該公告禁採範圍內，本府據以函復原告申請礙難受理，於法並無不合。
二、查台灣省政府雖於七十七年二月三日以七七府建水字第一四四九三○號公告蘭陽
溪可採範圍（附件六），惟為維護河防等公共設施安全，復於八十六年六月二十八日
以八六府水政字第一五七八○七號公告揭示蘭陽溪禁採河段。查原告向本府申請日期
為八十六年三月二十日，依據台灣省政府八十六年九月一日八六府訴一字第一六二六
六五號訴願決定撤銷原處分，本府另以八十六年十月一日八六府建水字第一○四○○
四號函駁回前，本申請案之處理程序並未終結，依中央標準法第十八條規定：「各機
關受理人民聲請許可案件適用法規時，除依其性質應適用行為時之法規外，如在處理
程序終結前，據以准許之法規有變更者，適用新法規。但舊法規有利於當事人而新法
規未廢除或禁止所聲請之事項者，適用舊法規。」本案原告申請地點既位於臺灣省政
府八十六年六月二十八日八六府水政字第一五七八○七號公告禁止事項之禁採地點，
即無適用同條文但書規定之理。是本府對原告之申請案爰依上開公告，以八十六年十
月一日八六府建水字第一○四○○四號函駁回之，並未違反中央標準法第十八條之規
定，當無原告所稱，違反強行法規之行為。三、結論：綜上所陳，原告所訴，核無可
採，謹請予以駁回，以維法紀等語。
    理  由
按「本規則所稱管理機關在省為台灣省水利局，在縣（市）為縣（市）政府（建設局
或工務局）」、「省管理機關辦理左列事項：一、．．．四、主、次要河川使用行為
除農作物外，其許可、撤銷之審核。」、「縣（市）管理機關辦理左列事項：．．．
五、除特別河段外各河川使用申請案件之受理、審核、許可及撤銷。．．．」、「左
列行為應向該河川管理機關申請許可：．．．三、在河川區域採取砂石者。．．．」
、「管理機關應於河川治理計畫目標下許可採取砂石，並以穩定河床，不影響水流、
流向及疏督河道為主，得視河床地形變遷、通水斷面及其他因素，分段劃定若干可採
區及禁採區，並公告之」，台灣省河川管理規則第三條第一項前段、第六條第四款、
第七條第五款、第三十四條第一項第三款及第四十七條第一項分別定有明文。台灣省
政府雖曾於七十七年二月三日以七七府建水字第一四四九三○號公告蘭陽溪可採範圍
，但為維護河防等公共設施安全，復於八十六年六月二十八日以八六府水政字第一五
七八○七號公告揭示宜蘭縣蘭陽溪、羅東溪禁採河段。本件原告於八十六年三月二十
日向被告申請採取宜蘭縣三星鄉○○段蚊子埔小段一○一地號附近蘭陽溪河川公地
之土石，被告於八十六年十月一日以八六府建水字第一○四○○四號函重為處分略謂
以基於河川管理需要，該府業停止受理申請使用河川地採取土石，且原告申請區域亦
位於台灣省政府八十六年六月二十八日八六府水政字第一五七八○七號公告禁採範圍
內，故為礙難受理，與首揭規定尚無不合。原告起訴意旨詳如事實欄所載，其要點略
謂台灣省政府八十六年六月二十八日府水政字第一五七八○七號公告，係依據台灣省
河川管理規則第四十七條，惟並未依該法條規定公告「可採區」範圍，其不依法定方
式，應屬無效公告，被告據之退還原告砂石採取申請書之行政處分同屬無效，顯然逾
越權限違法，而與土石採取規則第二條、第六條、第十二條、第二十條，台灣省河川
管理規則第三十四條第一項第三款、第七條第五款、第五十條相違背云云。然查：(一)
被告於八十四年六月二十八日以八四府建水字第六八四四四號函報台灣省政府核備略
以：自即日起停止受理申請使用本縣各級河川地採取土石，台灣省政府於八十四年七
月十一日八四府建水字第六二二六六號函同意辦理在案，台灣省政府復據以公告之。
按前揭台灣省政府公告主旨為「停止受理申請採取河川土石，改以疏濬方式辦理」，
其所為停止受理之公告並非台灣省河川管理規則第四十七條第一項所指之禁採公告，
而係基於河防安全，以公開招標之方式疏督河川，以取代漫無目的之許可制；且該停
止受理之措施，被告鑑於一般民眾誤以為該停止受理措施，係依河川治理計畫目標，
劃定土石禁採區之公告，未免紛爭及順遂計畫性疏濬，期確保民眾生命財產安全，復
以八十六年十月十八日八六府建水字第一二二九九二號函，再度報請台灣省政府以八
十六年十月三十日八六府水政字第○九九七五六六號函准予備查在案，亦符合台灣省
政府河川管理規則規定，主次要河川之管理權應在台灣省政府之規定。(二)依台灣省河
川管理規則第四十七條規定，台灣省政府主次要河川既有公告為禁採區之權責，被告
於八十六年十月一日重為處分前，系爭申請土石採取之河段，既經台灣省政府本於權
責之規定，於八十六年六月二十八日以八六府水政字第一五七八○七號公告為禁採區
，本件申請土石採取之地點係位於公告之禁採範圍內，被告據之而為本件申請案「礙
難受理」之處分，於法尚無不合。(三)原告於八十六年三月二十日向被告申請，被告於
八十六年四月二十九日函復應向省水利局（現改為水利處）申請，該函復因原告不服
，提起訴願，經台灣省政府訴願決定將原處分撤銷，被告於八十六年十月一日重為處
分前，該申請案處理程序並未終結，依中央標準法第十八條規定：「各機關受理人民
聲請許可案件適用法規時，除依其性質應適用行為時之法規外，如在處理程序終結前
，據以准許之法規有變更者，適用新法規。但舊法規有利於當事人而新法規未廢除或
禁止所聲請之事項者，適用舊法規。」本案原告申請地點既位於臺灣省八十六年六月
二十八日八六府水政字第一五七八○七號公告禁止事項之禁採地點，即無適用同條文
但書規定之理。是被告對原告之申請案爰依上開公告，以八十六年十月一日八六府建
水字第一○四○○四號函駁回之，並未違反中央標準法第十八條之規定，當無原告所
稱，違反強行法規之行為。(四)被告八十四年九月八日八四府建水字第○八一一八九號
全面停止受理該縣轄內各級河川公私有地採取土石案件所為之公告，適法與否，對原
處分所為本件土石採取申請案位於公告禁採區範圍內「礙難受理」處分之結果，不生
影響，尚難以此為由指稱原處分有所違誤，原告所訴各點，尚不足採為有利之認定。
綜上所述，被告否准原告在系爭河川公地採取土石之申請，於法尚無不合，訴願決定
及再訴願決定遞予維持被告所重為之處分並無違誤，原告起訴意旨經查無理由，應予
駁回。
據上論結，本件原告之訴為無理由，爰依行政訴訟法第二十六條後段判決如主文。
中    華    民    國     八十九      年      二      月     二十四      日
                    行 政 法 院 第 二 庭
                                審 判 長 評  事      陳  石  獅
                                         評  事      彭  鳳  至
                                         評  事      黃  合  文
                                         評  事      林  茂  權
                                         評  事      王  立  杰
右  正  本  證  明  與  原  本  無  異
                                         法院書記官  蘇  金  全
中    華    民    國     八十九      年      二      月     二十五      日


司法院資訊處製作；財團法人民間司法改革基金會備份。
